臺灣臺中地方法院刑事判決　　　　　　　　　　　　　九十二年度自字第七六三號
　　自　訴　人　丁○○
　　自訴代理人　朱元宏律師
　　　　　　　　蘇哲科律師
　　　　　　　　盧永和律師
　　被　　　告　乙○○
　　選任辯護人　蔡得謙律師
　　　　　　　　何立彬律師
　　被　　　告　甲○○
　　　　　　　　丙○○
右列被告等因詐欺案件，經自訴人提起自訴，本院判決如左：
    主  文
乙○○、甲○○、丙○○均無罪。
    理  由
一、自訴意旨略以：被告乙○○、甲○○、丙○○等三人明知惠能實業有限公司（下
    稱惠能公司）並無支付能力，亦無付款意願，竟意圖為自己不法之所有，並基於
    共同犯意之聯絡，於民國九十二年四月十日，推由甲○○代表惠能公司與自訴人
    簽訂「營建新建工程契約」，由自訴人承攬位於臺中市○○○街二、四、六、八
    、一○、一二號一、二樓之室內裝修及工程，工程內容包括泥作、磁磚、消防、
    鋁窗、鐵工、惟幕、電梯、玻璃、園藝、貨架、空調、雜項等工程，工程總價高
    達新台幣（下同）三千二百三十六萬六千三百一十元，約定被告等應依約以簽立
    支票以本工程總價分為一年十二張期票付款，自訴人不疑有詐，乃與被告丙○○
    簽訂契約，並依約完工。然自訴人於本件工程完工後，雖屢次請求被告三人儘速
    付款，惟被告三人卻一再拖延拒不付款。而被告乙○○嗣後並詐騙自訴人以工程
    款入股，並佯稱其係新任負責人，必會負清償責任，惟事後仍未付清工程款，嗣
    經自訴人私下查訪遂得知，被告三人債權信用極差，被告三人所設立之惠能公司
    資本額僅為五百萬元，且根據被告乙○○所寄發予各股東之臺中民權路郵局第二
    八三五號存證信函得知被告三人設立之惠能公司早已於九十二年五月二十九日乙○○就任該公司董事時，該公司已負巨額債務，亦無任何資產，惟被告三人仍隱
    瞞事實，致使自訴人於不知情下完成本件工程，被告三人竟拒付該工程款，顯見
    被告三人明知顯無能力支付工程款，卻隱瞞實情，刻意簽立本件工程契約，實有
    詐欺行為等語。因認被告乙○○、甲○○、丙○○等三人（下稱被告乙○○等三
    人）共同涉有刑法第三百三十九條第一項之詐欺取財罪嫌。
二、按犯罪事實應依證據認定之，無證據不得認定犯罪事實；又不能證明被告犯罪者
    ，應諭知無罪之判決，刑事訴訟法第一百五十四條第二項、第三百零一條第一項
    分別定有明文。次按認定不利被告之事實，須依積極證據，苟積極證據不足為不
    利於被告事實之認定時，即應為有利被告之認定；且告訴人之告訴，係以使被告
    受刑事訴追為目的，是其陳述是否與事實相符，仍應調查其他證據以資審認，最
    高法院三十年上字第八一六號、五十二年台上字第一三００號判例意旨釋有明文
    。而刑法第三百三十九第一項詐欺罪之成立，以意圖為自己或第三人不法所有，
    以詐術使人將本人或第三人之物交付為要件。所謂以詐術使人交付，必須被詐欺
    人因詐術而陷於錯誤，若其所用方法，不能認為詐術，亦不致使人陷於錯誤，即
    不構成該罪，亦有最高法院四十六年台上字第二六０號判例意旨可資參照。
三、本件自訴人認被告乙○○等三人涉犯詐欺取財罪嫌，無非係以自訴人提出之營造
    新建工程合約書、存證信函各一份為其主要論據。然訊據被告甲○○、丙○○均
    堅決否認有何右揭詐欺取財之犯行，被告乙○○之選任辯護人為被告乙○○辯稱
    ：自訴人於九十二年四月十日與惠能公司簽訂契約之時，伊並非惠能公司之股東
    或董事，況伊係自同年五月十五日始入股惠能公司擔任股東，之後就任董事長後
    ，該工程早已完工，應無詐欺自訴人可言，又自訴人入股惠能公司時，對公司之
    營運狀況甚為瞭解，乃係自願入股，當無受騙之可能等語。另被告甲○○辯稱：
    自訴人所稱之工程契約係於九十一年十二月二十日所簽訂，均有按照合約付款，
    且支付自訴人之支票均有兌現，又自訴人入股惠能公司時，對惠能公司之財務狀
    況甚為瞭解，並無受詐騙而入股之情事等語。而被告丙○○則以：其於九十二年
    四月間並非惠能公司之股東，亦未出面代惠能公司董事長甲○○與自訴人簽約，
    自訴人所述之一切均與其無關等語資為辯解。
四、經查：
（一）自訴人丁○○確實曾於九十一年十二月二十日與惠能公司就承攬位於臺中市○○○街二、四、六、八、一○、一二號一、二樓之室內裝修及工程，工程內容
      包括泥作、磁磚、消防、鋁窗、鐵工、惟幕、電梯、玻璃、園藝、貨架、空調
      、雜項等簽訂工程契約，並收受惠能公司交付之支票以供作工程款，且其中部
      分支票亦已獲自訴人兌現等情，業據被告即原任惠能公司之董事長甲○○供承
      不諱，並有工程合約書一份、支票付款簽收簿節本、自訴人經營之冠亨工業社
      所開立之統一發票十二張附卷可稽。雖自訴人另提出其與惠能公司就上揭工程
      之簽約日期為九十二年四月十日之營造新建工程合約書資以為證，然由上揭統
      一發票及支票付款簽收簿節本之日期觀之，自訴人確實自九十二年二月二十日
      起即收受惠能公司所開立用以支付工程款之支票十餘張，且其中發票日九十二
      年二月二十日、三月二十日、四月二十日、五月二十日、六月二十日、七月二
      十日、面額各一百二十萬元之支票六張事後均已兌現票款，則自訴人既已於九
      十二年二月二十日起即陸續兌現惠能公司所交付充作工程款之支票，顯見該工
      程契約之簽訂應係在九十二年二月二十日之前方符常理，是自訴人指稱其與惠
      能公司簽訂契約日期係九十二年四月十日，其係受被告甲○○、丙○○之詐騙
      方與惠能公司簽約云云，即屬可疑。另被告乙○○係於九十二年五月二十九日
      方成為惠能公司之董事長，之前未曾任職該公司之股東或董事等職務等情，亦
      有惠能公司設立登記表、董事股東名單各一份在卷足憑，則被告乙○○在自訴
      人與惠能公司上揭工程簽約之時，既未任職惠能公司，足認被告乙○○與本件
      工程契約之簽訂無關，是被告指稱就上揭簽約之時，被告乙○○與被告甲○○
      、丙○○共同涉犯詐欺罪嫌云云，顯屬無據。又依惠能公司上揭變更登記表、
      董事股東名單之記載，被告丙○○雖於九十一年十二月十二日間曾擔任惠能公
      司之董事，然當時惠能公司之董事長係甲○○，負責公司一切工程簽約事宜，
      且所有之工程契約書均悉經由被告甲○○親自用印等情，業據被告甲○○於本
      院審理時供承在卷，而自訴人僅提出與被告甲○○所提出之上揭工程合約書簽
      約日期不符之營造新建工程合約書資以為憑，並未另舉證證明被告丙○○有何
      詐欺之犯行，是縱被告丙○○曾擔任過惠能公司之董事，亦難據此即率以認定
      被告丙○○就上揭工程之簽約事宜有詐欺之犯行。
（二）再者，惠能公司自九十一年十二月十三日核准設立登記之時起迄今均屬一合法
      經營且正常營運之公司，此有上揭公司變更登記表、臺中市政府營利事業登記
      證，已足認惠能公司非虛設行號以詐騙他人之空殼公司，參以自訴人自九十二
      年五月二十九日起復成為惠能公司之股東，而參與公司之經營，有上揭惠能公
      司董事、股東名單足稽等情，顯見自訴人對惠能公司之營運狀況、從事經營之
      業務內容應知之甚詳，否則當無於九十二年五月二十九日起即入股成為惠能公
      司之股東之理，此益證自訴人所稱惠能公司係屬一資本額不足之公司，其於九
      十二年四約十日與惠能公司簽約時係在遭受詐騙之情況之下為之等情，應不足
      採信。況自訴人於本院審理時亦陳稱：自惠能公司取得用以支付工程款之支票
      中，其中一百二十萬元之支票有六張、一百五十萬元之支票有六張，面額共計
      有一千六百二十萬元，已兌現者有八百十五萬元等語（見本院九十三年四月一
      日審判筆錄），顯見自訴人與惠能公司簽訂上揭工程契約後，被告甲○○確實
      依照契約給付支票供作工程款，且其中至少確有八百十五萬元兌現，則被告甲○○若真有詐欺之犯意，又何須讓自訴人領取充作工程款之票款八百十五萬元
      ？雖被告甲○○所交付予自訴人之支票中確有部分支票未能兌現，然尚難據此
      即推論被告甲○○與自訴人在上揭工程契約之簽訂時，已有詐欺之犯意。
（三）又自訴人固指稱係遭被告三人詐騙始入股惠能公司云云，然自訴人確於九十二
      年五月二十九日入股惠能公司，並成為股東一節，業據自訴人自陳在卷，且有
      惠能公司變更登記登記表、董事股東名單附卷足稽，而被告甲○○供稱自訴人
      當時入股係以上揭交付支票中未兌現之工程款充作股款而入股等情，亦為自訴
      人所是認，已足證自訴人應係自願入股惠能公司而成為股東，殆屬無疑。況自
      訴人事後曾於九十二年五月十五日、五月二十七日、七月一日行使股東同意權
      及參與惠能公司臨時股東會議一節，亦為自訴人所不否認，且有惠能公司股東
      同意書、股東臨時會會議紀錄附卷足稽，顯見自訴人於入股惠能公司之前，應
      已自行評估其主、客觀情事及搜集相關資訊，並全盤考量惠能公司之發展潛力
      、產品品質、獲利能力及資產狀況等眾多因素，以作為其判斷入股之參考，而
      非徒憑被告乙○○、甲○○、丙○○等人口頭上之遊說，即同意出資入股；又
      衡以常情，自訴人若真係遭被告乙○○、甲○○、丙○○等人詐騙始入股，何
      以事後復行使股東權利並參與股東臨時會議？是自訴人入股惠能公司之時，應
      係基於自由意願為之，而非受到他人之詐騙後始入股，應可認定。再參以惠能
      公司與嘉慶投資股份有限公司間提前終止租約後，自訴人以股東之名義拆回該
      租賃物內之裝修設備共計二百二十萬元，有切結書一份附卷足憑等情，益證自
      訴人在入股惠能公司後，確實均以公司股東之身分行使權利無誤，是自訴人指
      稱其入股惠能公司係遭被告乙○○、甲○○、丙○○之詐騙而為之云云，應屬
      無據而洵難採信。
五、末查，民事債務當事人間，若有未依債務本旨履行給付之情形，在一般社會經驗
    而言，原因非一；其因不可歸責之事由無法給付，或因合法得對抗他造主張抗辯
    而拒絕給付，甚至債之關係成立後，始行惡意遲延給付，皆有可能，非必出於自
    始無意給付之詐欺犯罪一端。又刑事被告依法不負自證無罪之義務，故在別無積
    極證據之情形下，自難以被告單純債務不履行之狀態或事後未與告訴人達成民事
    和解，而推定被告自始即有不法所有之意圖而施用詐術。綜上所述，本件僅由自
    訴人所舉之證據，尚難據以認定被告乙○○、甲○○、丙○○有詐騙自訴人之犯
    行，是自訴人上揭之指訴，應屬無據。雖被告甲○○所交付予自訴人之支票中尚
    有未獲兌現者，且自訴人與被告乙○○、甲○○間之就該票款之履行與否尚有爭
    執，惟此僅係被告乙○○、甲○○或惠能公司應負擔民事債務不履行或票據責任
    問題，本件應屬民事糾葛，自應循民事訴訟程序解決，揆諸首揭法條規定及最高
    法院判例意旨，難謂被告乙○○、甲○○有何詐欺取財犯行，自難僅憑告訴人片
    面之指訴而入罪。此外復查無其他積極確切證據，足認被告乙○○、甲○○、丙○○有何公訴人所指之詐欺取財犯行，既不能證明被告三人犯罪，則揆諸首揭法
    律規定與判例說明，應依法諭知被告乙○○、甲○○、丙○○三人無罪之判決。
六、被告乙○○強經合法通知，無正當理由不到庭陳述，爰不待其陳述逕行判決。
據上論斷，應依刑事訴訟法第三百零一條第一項、第三百零六條，判決如主文。
中      華      民      國    九十三    年      四      月     十六     日
                                臺灣臺中地方法院刑事第四庭
                                    審判長法  官  張  靜  琪
                          法  官  羅  智  文
                                          法  官  王  世  華
右正本證明與原本無異。
如不服本判決，應於判決送達後十日內向本院提出上訴狀，上訴於臺灣高等法院臺中
分院( 須附繕本 )。
                                          書記官
中      華      民      國    九十三    年      四      月     十六     日
